【裁判字號】    97,訴,3296
【裁判日期】    971231
【裁判案由】    損害賠償等
【裁判全文】
臺灣臺北地方法院民事判決              97年度訴字第3296號
原      告  甲○○
訴訟代理人  己○○
被      告  丁○○
            乙○○
上二人共同
訴訟代理人  丙○○
上列當事人間損害賠償等事件，本院於民國97年12月25日言詞辯
論終結，判決如下：
    主  文
被告乙○○應給付原告新臺幣壹拾貳萬元。
原告其餘之訴駁回。
訴訟費用由被告乙○○負擔百分之十三，餘由原告負擔。
本判決第一項得假執行。
    事實及理由
甲、程序部分：
    按訴狀送達後，原告不得將原訴變更或追加他訴，但請求之
    基礎事實同一者，不在此限，民事訴訟法第255條第1項第2
    款定有明文。所謂請求之基礎事實同一，係指變更或追加之
    訴與原訴之原因事實，有其社會事實上之共通性及關聯性，
    而就原請求所主張之事實及證據資料，於變更或追加之訴得
    加以利用，且無害於他造當事人程序權之保障，俾符訴訟經
    濟者稱之（最高法院91年度台抗字第648號判決參照）。本
    件原告甲○○起訴時原請求被告丁○○即神旺大飯店（下稱
    神旺飯店）管理部協理應給付原告新臺幣（下同）90萬元及
    應負責在中國時報、聯合報、自由時報及蘋果日報刊登長30
    公分、寬35公分之道歉啟事。嗣原告於民國97年9月18日具
    狀追加被告乙○○即神旺飯店資訊室經理，請求丁○○與乙○○應連帶給付原告上開金額及於上開各報登載上開道歉啟
    事（見本院卷第152頁）。被告雖不同意原告為訴之追加，
    惟核原告追加之訴之原因事實，與起訴主張之原因事實，均
    源於其於96年6月7日自神旺飯店離職後，有傳言其刪除神旺
    飯店的電腦資料，並造成神旺飯店業務接續不便。兩者不同
    之處僅在於前者係因丁○○將上開不實之傳聞告知原告前往
    謀職之臺北遠東國際大飯店（下稱遠東飯店）人事部，後者
    則係接手原告職務之乙○○於神旺飯店之內部為傳述，是兩
    者於社會事實上有共通性及關聯性，就原請求所主張之事實
    及證據資料，於追加之請求，亦得加以利用，且無害於他造
    當事人程序權之保障，按諸上揭規定及說明，自應准許原告
    為訴之追加。
乙、實體部分：
一、原告主張：原告於92年4月1日到神旺飯店擔任資訊室副理一
    職，而於96年5月7日提出辭呈，一切離職手續皆依神旺飯店
    之規定，並於96年6月6日在總經理室，經丁○○、乙○○、
    訴外人李子榮即神旺飯店總經理、證人戊○○即當時資訊室
    課長之確認，原告確按移交清單交接無誤後，始取得離職證
    明書，且原告於96年6月7日離開神旺飯店至今，從未接過神
    旺飯店通知其交接之電腦資料有問題。惟原告於97年2月間
    到遠東飯店應徵資訊室副理，並於97年2月20日獲遠東飯店
    錄取通知，然卻於同年2月21日下午6時許接到遠東飯店人事
    部經理通知，因內部作業中，須俟確認後再通知，嗣原告即
    未再接獲任何通知。經原告查證始知丁○○曾向遠東飯店人
    事部表示原告於離職時刪除神旺飯店的電腦資料，而造成神
    旺飯店業務接續不便。丁○○明知遠東飯店人事部之詢問，
    關涉原告之工作機會，竟以不實之情事，致原告無法獲取該
    工作，並已嚴重造成原告名譽上損害。又乙○○身為資訊主
    管，亦明知指控原告刪除系統檔案資料，足資造成原告在飯
    店業界名譽破產，卻仍故意造謠，造成原告工作上的困境，
    使原告日後謀職不易，爰依侵權行為之法律關係，請求被告
    應連帶負責回復原告之名譽及賠償原告非財產上之損害等語
    。並聲明：(一)被告應連帶給付原告90萬元；(二)被告應連帶負
    責將如本院卷第43頁所示之道歉啟事以長30公分、寬35公分
    的版面刊登在中國時報、聯合報、自由時報、蘋果日報之頭
    版。
二、被告丁○○則以：乙○○於原告離職後告知丁○○，有關飯
    店營業之相關系統的文件電腦檔案資料付之闕如，造成乙○○熟悉系統及作業之困難。因當時該資訊室僅原告及戊○○
    二人，且個人電腦均有僅己知悉之帳號及密碼保護，又電腦
    系統的文件電腦檔案資料並未於交接清單內載明，再者原告
    於神旺飯店任職4年多，竟無相關資料留存，故基於保障公
    司權益之立場，丁○○合理懷疑原告身為部室主管，於職務
    上所管理或應留存之資料確實無依善良管理人之責保存。而
    丁○○就遠東飯店之來電徵詢，僅敘及原告擔任神旺飯店資
    訊主管所管理資料付之闕如及對公司造成業務接續不便之事
    實，並未為任何主觀評論，且丁○○並無散布之意圖及事實
    ，對於人事徵詢事宜，僅存於用人單位及受訪者，丁○○主
    觀上仍有合理期待隱私，是丁○○之行為並無任何不法。又
    原告雖主張其於離職前已將所有資料交接予戊○○，惟原告
    未將其於職務上所製作或應留存之資料保存於其使用之公司
    電腦中，與原告是否完成交接並無關聯，況原告並未舉證證
    明曾受遠東飯店之錄取。原告是否受雇用，涉及薪資、工作
    地點及內容等因素，難認原告未獲遠東飯店錄取，與丁○○
    就遠東飯店徵詢原告工作狀況所為之答覆間，有因果關係等
    語，資為抗辯。並聲明：原告之訴駁回。
三、被告乙○○則以：其當初接手之個人電腦，因未留存系統相
    關檔案，造成其當初身為新人熟悉系統之困難，包括因當時
    正值神旺商務酒店開幕籌備後期，需準備飯店前檯系統訓練
    ，因並無任何前檯系統資料，或與廠商之聯絡電子郵件可供
    參考，造成訓練上之編排困難；及當時系統廠商要求驗收餐
    飲系統，但除合約影本外，並無任何系統資料；又年底編列
    部門預算時，因手上並無歷史檔案，無法瞭解當時已執行及
    未執行之項目，造成資訊室一時無法編列預算。另原告事後
    曾致電乙○○表示：當初神旺飯店給原告是一部新的空電腦
    ，所以新人現在的狀況亦應如此。而乙○○僅向丁○○表示
    原告在職使用之D槽遭清空，並未具體指稱原告刪除電腦資
    料等語，資為抗辯。並聲明：原告之訴駁回。
四、兩造不爭執事項：
  (一)原告於92年4月1日到神旺飯店擔任資訊室副理一職，而於96
    年5月7日提出辭呈，一切離職手續皆依神旺飯店之規定，並
    於96年6月6日在總經理室，經丁○○、乙○○、訴外人李子
    榮即神旺飯店總經理、證人戊○○即資訊室課長之確認，原
    告確按移交清單交接無誤後，始取得離職證明書。
  (二)神旺飯店自原告離職後，從未通知原告離職時交接的電腦資
    料有問題。
  (三)原告到遠東飯店應徵資訊室副理一職，最終並未獲得錄取。
  (四)遠東飯店確有詢問丁○○有關原告於神旺飯店任職時之工作
    狀況，丁○○有告知遠東飯店：原告離職後，新進之副理乙○○反應原告所管理之飯店營業相關系統之文件電腦檔案資
    料有被刪除。
五、得心證之理由：
    原告主張被告乙○○及丁○○不實散布其刪除公司電腦資料
    的言論，應回復其名譽並賠償其所受非財產上損害等情，為
    被告所否認，並分別以前開情詞置辯，是本件之爭點厥為：
    (一)乙○○是否有為原告於離職時刪除神旺飯店電腦資料之言
    論？(二)乙○○或丁○○是否有侵害原告之名譽而構成侵權行
    為？如是，則原告得請求賠償之範圍為何？茲析述如次：
  (一)乙○○是否有為原告於離職時刪除神旺飯店電腦資料之言論
    ？
  1.證人庚○○即當時神旺飯店之專員到庭證稱：其當時負責新
    飯店所有會議紀錄及事項追蹤、現場籌備每天都要追蹤各部
    門進度，有問過乙○○負責部分，乙○○表示有些東西並不
    知道也沒有看過，其有請乙○○趕快向戊○○詢問，過一星
    期後，董事長之特別助理及總經理均向其表示，原告已經把
    部分電腦資料刪除，其有去找乙○○及戊○○，請渠等說明
    何項資料不見，乙○○當場沒有回答任何事情，其有問戊○○是否有把資料備份，戊○○表示有，其有請戊○○趕快把
    所有備份資料全部給乙○○，其亦有在會議中聽到乙○○親
    口說原告刪除資料的事情，特別助理是向其表示原告刪除電
    腦資料，而非單稱電腦資料被刪除等語（見本院卷第172頁
    ）。又證人戊○○亦證述：有些會議其並未參加，惟會後有
    聽到傳聞，在問到籌備小神旺會議相關資料時，乙○○會說
    電腦裡面沒有看到，後來即聽到別人轉述乙○○說是原告刪
    除資料等語（見本院卷第116頁）。足認乙○○確有為原告
    於離職時刪除神旺飯店電腦資料之言論。
  2.乙○○雖辯稱：證人庚○○與戊○○與原告交情匪淺，證詞
    有所偏頗，不足採信云云。惟乙○○並未具體指摘戊○○證
    述部分有何偏頗之處，另就庚○○證述部分，乙○○則係指
    摘庚○○無法具體指出聽到乙○○親口說出原告刪除資料之
    時間、地點及會議議題，及避重就輕回答不記得有於乙○○
    到職第二天收到原告電子郵件（見本院卷第211頁至第212頁
    ），然庚○○已證述其係於96年6月份在員工餐廳旁邊之會
    議室內聽到親口說出原告刪除資料，就會議議題為何，亦表
    示因資訊室之變動很多很雜，正確議題已不記得等語（見本
    院卷第172頁），本院審酌庚○○證述之相關事實，發生已
    逾1 年，且當時庚○○係負責每天追蹤各部門進度，所接觸
    人事之多，可想而知，是其無法詳述各項細節，尚與常情無
    違，且就乙○○所提出原告於96年6月6日寄發之電子郵件（
    見本院卷第217頁），庚○○僅為副本收件人，則庚○○稱
    不復記憶，非不合理，況該電子郵件亦非乙○○所稱原告於
    乙○○到職後第二天所寄發，乙○○自身記憶尚屬有誤，要
    難執此而苛責庚○○。是乙○○僅以庚○○與戊○○與原告
    交情匪淺，即遽指渠等證詞有所偏頗，尚非可採。
  3.乙○○復辯稱：其僅向丁○○表示原告在職使用之電腦D槽
    遭清空，並非具體指稱原告刪除電腦資料云云。惟查，丁○○於本院97年5月21日準備程序當庭陳稱：其僅告知遠東飯
    店，原告離職後，新進之乙○○副理反應飯店營業之相關系
    統的文件電腦檔案資料有被刪除等語，其所提答辯狀亦載有
    ：「…俟原告離職後，經當時新任資訊室主管乙○○副理告
    知被告，有關飯店營業之相關系統的文件電腦檔案竟付之闕
    如，…又證據一（見本院卷第68頁）所示之系統的文件電腦
    檔案資料（即飯店前檯系統、餐飲系統及年度預算）並未於
    交接清單內載明；再者原告於神旺飯店任職4年多，竟無證
    據一所示之相關資料留存，…」，核丁○○所陳，均係指稱
    乙○○向其反應原告並未留下飯店營業之相關系統的文件電
    腦檔案，該等資料有被刪除等語，核與庚○○及戊○○之證
    述相符，益徵乙○○確有為原告於離職時刪除神旺飯店電腦
    資料之言論，並非乙○○所辯僅稱原告在職使用之電腦D槽
    遭清空，況乙○○並未舉證以實其說，其上開所辯，尚非可
    採。
  (二)乙○○或丁○○是否有侵害原告之名譽而構成侵權行為？如
    是，則原告得請求賠償之範圍為何？
  1.乙○○部分：
    按名譽為人格之社會評價，名譽有無受損害，應以社會上對
    其人之評價是否貶損作為判斷之依據，苟其行為足以使他人
    在社會上之評價受到貶損，不論其為故意或過失，均可構成
    侵權行為。經查，乙○○確有為原告於離職時刪除神旺飯店
    電腦資料之言論，已如上述，而就乙○○所指摘原告刪除之
    電腦資料部分，戊○○證述：前檯系統、餐飲系統部分，原
    告都有與其交接，其也有轉給乙○○，其中前檯系統在交接
    事項第2至4項之電子郵件中，餐飲系統在第11項；在向總經
    理確認交接無誤後，其有將原告交付之所有資料交給乙○○
    ，電子郵件是直接轉寄，其餘部分其有跟乙○○說明都在網
    路磁碟機上，請乙○○看一下，如有不清楚再向其詢問，網
    路磁碟機的資料不會刪除，僅資訊室人員有權利刪除等語（
    見本院卷第115頁反面及第116頁）。足認原告並無乙○○所
    稱刪除神旺飯店電腦資料之情形，則乙○○所為不實言論，
    已使原告被認為其於離職時未確實辦理交接，造成接手人員
    上手不易，且使公司業務接續不便，衡諸常情，企業管理階
    層倘知原告有該等刪除公司電腦資料之行為，亦多不願意予
    以聘用，是原告在社會上之評價顯受貶損，又乙○○復未舉
    證證明其有何免責事由，按諸上揭說明，乙○○所為已侵害
    原告之名譽而構成侵權行為。
  2.丁○○部分：
    按民法上名譽權之侵害固非即與刑法之誹謗罪相同，然仍須
    以行為不法為要件，所謂「不法」即相當於刑法中之違法性
    ，故刑法第311條各款規定之免責事由，於民事案件中亦可
    適用，從而，行為人因自衛、自辯或保護合法之利益而出於
    善意發表評論者，其言論自由即應受到維護，尚不得論以構
    成侵權行為，所謂以善意發表言論，係指非出於惡意而發表
    言論，表意人只要係因自衛、自辯或保護合法之利益提出其
    主觀意見或評論，而非以損害他人名譽為唯一之目的者，即
    可推定表意人係出於善意，是倘行為人以善意發表言論，因
    自衛、自辯或保護合法之利益，而為適當之評論，行為人雖
    不能證明言論內容為真實，但就其所言為真實之舉證責任，
    仍應有相當程度之減輕（證明強度不必至客觀之真實），且
    不得完全加諸於行為人，倘依行為人所提證據資料，可認有
    相當理由確信其為真實，或對於行為人乃出於明知不實故意
    捏造或因重大過失、輕率、疏忽而不知其真偽等不利之情節
    未善盡舉證責任者，均不得謂行為人為未盡注意義務而有過
    失，縱事後證明其言論內容與事實不符，亦不能令其負侵權
    行為之損害賠償責任（最高法院95年度臺上字第2365號裁判
    參照）。經查，丁○○雖有向遠東飯店人事部為原告刪除神
    旺飯店電腦資料之陳述，惟其並非主動向遠東飯店告知，而
    係原告向遠東飯店應徵時，遠東飯店人事部依其作業程序向
    同業即神旺飯店做意見徵詢，始為上開言論，此有證人林合
    祥即遠東飯店資訊室經理之證述可佐（見本院卷第171頁）
    ，應堪信為真實。是丁○○所為非以損害原告名譽為唯一之
    目的，即難認其為惡意。又丁○○所為上開言論，又係基於
    乙○○之告知，有乙○○之聲明書在卷可憑（見本院卷第68
    頁），亦為兩造所不爭執，而乙○○身為神旺飯店資訊室主
    管，又係承接原告業務之人，丁○○自有相當理由確信其所
    述為真實，是雖丁○○所為言論內容與事實不符，揆諸上揭
    說明，亦不能令丁○○負侵權行為之損害賠償責任。
  3.原告得請求賠償之範圍：
    按人格權受侵害時，以法律有特別規定者為限，得請求損害
    賠償或慰撫金；又因故意或過失，不法侵害他人之權利者，
    負損害賠償責任；不法侵害他人之身體、健康、名譽、自由
    、信用、隱私、貞操、或不法侵害其他人格法益而情節重大
    者，被害人雖非財產上之損害，亦得請求賠償相當之金額。
    其名譽被侵害者，並得請求回復名譽之適當處分，民法第18
    條、第184條第1項前段、第195條第1項分別定有明文。又慰
    撫金之核給標準，應斟酌雙方身分、地位及經濟狀況及其他
    各種情形核定之，最高法院亦著有76年台上字第1908號判例
    可資參照。本件乙○○所為原告於離職時刪除神旺飯店電腦
    資料言論，構成侵害原告名譽權之行為，已如上述，原告依
    上揭規定訴請乙○○賠償精神痛苦之慰撫金，自屬有據。本
    院審酌原告之學歷為專科，現職宜蘭晶英酒店資訊室，月薪
    6萬餘元；乙○○學歷為大學畢業，現職神旺飯店資訊室經
    理等雙方之身分、地位及經濟情況，及乙○○係於業務交接
    不熟悉狀況時，而於公司內部為上開之言論等一切情狀，認
    為原告訴請乙○○給付之慰撫金金額，於12萬元之範圍內為
    適當。另就回復名譽部分，原告雖訴請乙○○在上開各報登
    載上開道歉啟事，惟本院審酌本件所涉僅數家飯店業者之人
    事及資訊部門，牽連非廣，原告透過提起本件訴訟，並經本
    院為事實之認定，已足匡正視聽，回復其名譽，原告此部分
    之請求，要屬過當，不應准許。
六、綜上所述，僅乙○○侵害原告之名譽，構成侵權行為，應負
    損害賠償責任。從而，原告請求乙○○賠償12萬元，為有理
    由，應予准許。逾此範圍之請求，即屬無據，應予駁回。
七、本件所命被告給付之金額，未逾50萬元，爰依民事訴訟法第
    389條第1項第5款規定，就原告勝訴部分，依職權宣告假執
    行。
八、因本件事證已臻明確，兩造其餘主張陳述及所提之證據，經
    本院斟酌後，認與判決結果不生影響，均毋庸再予論述，附
    此敘明。
九、訴訟費用負擔之依據：依民事訴訟法第79條。
中    華    民    國    97    年    12    月    31    日
                  民事第四庭  審判長法  官  周祖民
                                    法  官  匡  偉
                                    法  官  賴武志
以上正本係照原本作成。
如對本判決上訴，須於判決送達後20日內向本院提出上訴狀。
中    華    民    國    97    年    12    月    31    日
                                    書記官  施若娟


司法院資訊處製作；財團法人民間司法改革基金會備份。
